【裁判字號】    98,訴,2133
【裁判日期】    990629
【裁判案由】    損害賠償
【裁判全文】
臺灣高雄地方法院民事判決              98年度訴字第2133號
原      告  甲○○
被      告  己○○
上列當事人間損害賠償事件，經本院於民國99年6月8日言詞辯論
終結，判決如下：
    主      文
被告應給付原告新臺幣柒萬元。
原告其餘之訴駁回。
訴訟費用由被告負擔十分之七，其餘由原告負擔。
本判決第一項得假執行。
    事實及理由
一、按訴狀送達後，原告不得將原訴變更或追加他訴，但擴張或
    減縮應受判決事項之聲明者，不在此限。民事訴訟法第255
    條定1 項第3 款定有明文。原告起訴請求被告給付新台幣（
    下同）539,600 元（見本院卷第4 頁），嗣於本院審理中減
    縮其聲明為：被告應給付原告10萬元（見本院卷第55頁），
    核其所為乃減縮應受判決事項之聲明，揆諸前引規定，係屬
    有據。
二、原告主張：兩造於民國98年7 月間合夥開設蛋包飯餐廳，雙
    方推由領有廚師證照之被告擔任籌設期間負責人，並約定由
    原告支出開設餐廳所需一切費用，被告則以勞務出資，如其
    中一方於餐廳開幕前退出，則須賠償他方因籌設期間所支出
    之一切費用，且按每月3 萬元支付他方薪資（下稱系爭契約
    ）。嗣原告於98年8 月1 日支出1 個月租金1 萬元及押金4
    萬元，向訴外人丙○○承租高雄市○○路172 號1 樓店面（
    下稱系爭店面），復自98年8 月10日起進行裝潢工程，詎被
    告於98年9 月3 日向原告表明退出之意，系爭契約目的已因
    被告退出而無法完成，原告因而受有籌設餐廳期間支出裝潢
    費85,000元、房屋租金及提前解除租約違約金12萬元，合計
    205,000 元之損害，被告並應依系爭契約約定，給付原告籌
    設期間之薪資3 萬元，加計前開損失後，被告共應給付原告
    235,000 元。為此爰依民法第678 條及系爭契約，就其中10
    萬元提起本件訴訟等語。並聲明：被告應給付原告10萬元。
三、被告則以：兩造間並無系爭契約存在，被告係以月薪1 萬元
    受僱於原告，擔任餐廳廚師，並於餐廳裝潢期間依原告指示
    監工、辦事，詎原告未給付被告分文薪資，被告始於98年9
    月1 日以電話向原告辭職等語置辯。並聲明：原告之訴駁回
    。
四、本件爭點為：(一)兩造間有無合夥關係存在？(二)原告依民法第
    678 條及系爭契約，請求被告償還餐廳籌設期間所支出之費
    用，並給付原告薪資，有無理由？若有，數額若干？茲分述
    如下：
  (一)兩造間有無合夥關係存在？
  1.按稱合夥者，謂二人以上互約出資以經營共同事業之契約。
    前項出資，得為金錢或其他財產權，或以勞務、信用或其他
    利益代之。金錢以外之出資，應估定價額為其出資額。未經
    估定者，以他合夥人平均出資額視為其出資額。民法第667
    條第1 至3 項定有明文。次按合夥非要式行為，除當事人間
    有以作成書據為成立要件之約定外，苟二人以上已為互相出
    資以經營共同事業之約定，雖未訂立書據，其合夥亦屬成立
    。最高法院著有22年上字第1442號判例要旨可參。又所謂「
    經營共同事業」，必事業為共同，各合夥人就事業之成敗有
    共同利害關係為要件。而以勞務為出資之合夥人，除契約另
    有訂定外，不受損失之分配，民法第677條第3項亦有明定，
    均合先敘明。
  2.原告主張其因被告擁有廚師執照，而邀約被告共同經營餐廳
    ，由原告以金錢出資，被告以勞務出資乙節，業據證人即前
    受僱於原告之員工乙○○證稱：伊於98年5 、6 月間在台北
    受僱於原告，在廚房幫忙炸東西，嗣因原告要在高雄開餐廳
    ，叫伊南下幫忙，伊才前來高雄，當時原告與被告都還在山
    巴度餐廳幫忙，嗣後因原告與訴外人即山巴度餐廳老闆戊○
    ○無法談妥條件而告吹，原告始另覓地點邀約被告一起開餐
    廳，原告說由他出錢，被告則幫忙規劃餐廳，不用出資，等
    餐廳賺錢以後，被告再還原告開餐廳的錢，若有人提前離開
    要賠償對方開店的損失，被告均有同意，原告並未提及開餐
    廳後要給被告薪水，而係以開餐廳之收入扣除2 名員工薪資
    後，餘款再由雙方平分，兩造還提及將來要由被告擔任餐廳
    負責人（見本院卷第56頁、第57頁、第59頁、第58頁、第60
    頁）等語，佐以被告自承其領有中餐丙級廚師執照（見本院
    卷第13頁），及證人即系爭店面出租人丙○○證稱：被告陪
    同原告到場，由原告與伊商定租約內容，原告並當場繳納保
    證金4 萬元（見本院卷第89頁）等語，暨證人即店面裝潢業
    者丁○○證稱，工程設計係以原告指示為主，工程款則由原
    告以現金給付，被告在裝潢工程進行期間也曾到現場監工，
    買便當給工人食用（見本院卷第69頁、第70頁）等情以觀，
    足見兩造確有以原告提出資金、被告提出勞務之方式，共同
    籌設餐廳，並約明日後營運利益按每人各1/2 之方式分配之
    情事存在，且其籌設餐廳之事業目的，在被告拒絕履行協力
    義務，或原告拒絕繼續提供資金之情狀下，均不能達成，兩
    造就餐廳事業之達成及營運成敗有共同利害關係，揆諸前引
    規定及說明，堪認兩造有合夥關係存在。被告雖辯稱其僅基
    於朋友之立場，從旁協助原告云云，然又改稱其在餐廳籌設
    期間，係以月薪1 萬元之代價，受僱於原告，擔任餐廳廚師
    云云，前後辯詞已有矛盾，被告復未舉證以實其說，其辯解
    尚難採信。
  (二)原告依民法第678 條及系爭契約，請求被告償還餐廳籌設期
    間所支出之費用，並給付原告薪資，有無理由？若有，數額
    若干？
  1.按合夥人因合夥事務所支出之費用，得請求償還。合夥人執
    行合夥事務，除契約另有訂定外，不得請求報酬。民法第67
    8 條第1項、第2項定有明文。
  2.又兩造就系爭契約約定共同經營餐廳之事業成敗，有共同利
    害關係，業經本院審認如前，而被告於98年9 月1 日以電話
    向原告表達不能履行勞務提出之義務，經原告於98年9 月3
    日催告被告履約，仍遭被告拒絕之事實，為兩造所不爭執（
    見本院卷第35頁、第91頁），足認被告確有債務不履行情事
    。再參諸證人乙○○證稱：雙方同意提前離開者要賠償對方
    開店損失，但伊不清楚雙方要如何分攤開店費用（見本院卷
    第58頁、第59頁），及原告於98年9 月3 日存證信函中載稱
    ：「依合組公司契約規定，台端應負責1/2 的債務」（見本
    院卷第26頁）等情以觀，可見兩造係約定其中一方提前退出
    時，退出者應賠償他方於餐廳籌設期間所支出費用1/2 ，故
    原告主張被告應賠償其於餐廳籌設期間所支出之全部費用，
    核與前開證據不符，尚非可採。
  3.經查：
  (1)原告主張其於餐廳籌設期間已支出裝潢費85,000元等情。被
    告否認之。據證人丁○○證稱：伊與原告約定裝潢工程款為
    10萬元，工期約1 個月，但工程期間原告以與人發生糾紛，
    無法繼續在該處營業，且仍有部分裝潢工程尚未施作為由，
    希望能允予減價，伊迫於情勢始同意減價，故伊就本件工程
    僅取得工程款約6 萬或7 萬元，確實數額伊已不復記憶，惟
    伊曾簽立收據予原告收執（見本院卷第70頁）等語，原告則
    未能提出工程款簽收單以為憑證，是由丁○○之證詞僅能推
    知原告至少已支出裝潢工程款6 萬元，原告逾此範圍之主張
    ，因乏證據證明，難予採信。
  (2)原告復主張其於餐廳籌設期間支出房租及提前解約之違約金
    ，合計12萬元等語。被告否認之。據證人丙○○證稱：伊與
    原告簽立系爭店面租約時，雙方議定每月租金為2 萬元，伊
    於簽約時向原告收取保證金4 萬元，惟伊同意在原告進行裝
    潢工程的2 個月期間，不予計算租金，事後因原告未履行租
    滿3 年之承諾，且其施作裝潢期間已對房屋造成破壞，雙方
    遂約定原告應給付4 萬元以為賠償，故自簽約迄租約終止期
    間，伊共向原告收取8 萬元（見本院卷第90頁）等語，原告
    復未能提出其他繳款單據，以證有何繳付租金及違約金達12
    萬元之事實，是由丙○○之證詞可知原告因承租系爭店面所
    支出之費用為8 萬元，原告逾此範圍之主張核與證據不符，
    而不可採。
  (3)原告另主張被告依系爭契約約定，應給付其籌設餐廳期間之
    薪資即月薪3 萬元等語，惟被告否認之，原告復未舉證證明
    兩造有何約定應給付報酬予執行事務合夥人之情事存在，其
    前開主張為不可採。
  (4)從而，原告因籌設餐廳所支出之費用為裝潢費6 萬元、租約
    保證金4 萬元及提前終止租約之違約金4 萬元，合計14萬元
    。是依系爭契約約定，原告得請求被告賠償其所受相當於所
    支出費用1/2 之損害，即70,000元。
五、綜上所述，原告依民法第678條及系爭契約請求被告給付70
    ,000元係有理由，應予准許，逾此範圍之請求，則無理由，
    應予駁回。末按，所命給付之金額未逾50萬元之判決，法院
    應依職權宣告假執行，民事訴訟法第389 條第1 項第5 款定
    有明文，本判決第1 項所命給付金額未逾50萬元，爰依前揭
    規定，應由本院依職權宣告假執行。
據上論結，原告之訴為一部有理由、一部無理由，依民事訴訟法
第79條、第389條第1項第5款，判決如主文。
中    華    民    國    99    年    6     月    29    日
                  民事第五庭  法  官  賴文姍
正本係照原本作成。
如不服本判決，應於送達後20日內，向本院提出上訴狀並表明上
訴理由，如於本判決宣示後送達前提起上訴者，應於判決送達後
10日內補提上訴理由書（須附繕本）。
中    華    民    國    99    年    6     月    29    日
                              書記官  林秀珍

司法院資訊處製作；財團法人民間司法改革基金會備份。
